【裁判字號】    98,訴,1181
【裁判日期】    990326
【裁判案由】    撤銷贈與等
【裁判全文】
臺灣士林地方法院民事判決              98年度訴字第1181號
原      告  萬泰商業銀行股份有限公司
法定代理人  丁○○
訴訟代理人  丙○○
被      告  甲○○
            乙○○
上  一  人
訴訟代理人  蔡文玉律師
上列當事人間撤銷贈與等事件，本院於民國99年3 月5 日言詞辯
論終結，判決如下：
    主  文
原告先位之訴駁回。
被告間於民國九十七年十二月二十三日就坐落臺北市○○區○○
段三小段五三五之一、五三七地號土地應有部分各五分之一，及
其上同小段三一六七八建號、門牌號碼臺北市○○區○○路十二
號四樓建物所為之贈與行為及所有權移轉登記行為應予撤銷。
被告乙○○應塗銷前項土地及建物於民國九十七年十二月二十九
日經臺北市士林地政事務所所為之所有權移轉登記，並回復登記
為被告甲○○所有。
訴訟費用新臺幣貳萬貳仟佰捌拾捌元由被告連帶負擔。
    事  實  及  理  由
一、本件被告甲○○經合法通知，未於言詞辯論期日到場，核無
    民事訴訟法第386 條各款所列情形，爰依原告之聲請，由其
    一造辯論而為判決。
二、原告起訴主張：緣訴外人北山電業有限公司（下稱為北山公
    司）邀同被告甲○○，於97年1 月8 日與原告簽訂週轉金貸
    款契約書，約定於新臺幣（下同）200 萬元之範圍內，得逕
    由北山公司出具借據申請循環動用，北山公司並自97年11月
    5 日起陸續向原告借款，惟自97年12月29日起即未依約給付
    利息，全部債務已視為到期，計尚有196 萬8596元及利息、
    違約金未為清償，原告為此已對被告甲○○及北山公司取得
    臺灣臺北地方法院98年3 月11日98年度審訴字第543 號民事
    確定判決。又訴外人複聲企業有限公司（下稱為複聲公司）
    於97年7 月2 日邀同被告甲○○為連帶保證人，於97年7 月
    2 日與原告簽訂週轉金貸款契約書，約定於500 萬元之範圍
    內，得逕由複聲公司出具借據申請循環動用，複聲公司並自
    97年10月15日起陸續向原告借款，惟自97年12月29日起即未
    依約還款，全部債務亦視為到期，計尚有437 萬3616元及利
    息、違約金未為清償，原告為此亦對被告甲○○及複聲公司
    取得臺灣臺北地方法院98年4 月20日98年度審訴字第617 號
    民事確定判決。詎被告甲○○竟基於脫產之目的，於97年12
    月23日將坐落臺北市○○區○○段三小段535-1 、537 地號
    土地應有部分各1/5 及其上同小段31678 建號、門牌號碼臺
    北市○○區○○路12號4 樓建物所有權全部（下稱為系爭不
    動產）以夫妻贈與為原因移轉登記予被告乙○○，並於97年
    12月29日辦理所有權移轉登記完畢。然渠等出於通謀虛偽意
    思表示所成立之贈與債權契約關係及所有權移轉物權契約關
    係，依民法第87條第1 項前段之規定，均應認為無效。是原
    告自得依侵權行為之法律關係，請求被告乙○○塗銷登記，
    並得本於債權人之地位，依民法第242 條之規定，代位被告
    甲○○請求被告乙○○將系爭不動產所有權移轉登記塗銷，
    回復為被告甲○○所有。惟如鈞院認被告間就系爭不動產之
    贈與行為非出於通謀虛偽意思表示，則因被告甲○○將系爭
    不動產贈與被告乙○○之際，資產總額明顯低於負債，實已
    陷於無資力之窘境，竟為逃避對原告債務之履行責任，將系
    爭不動產贈與被告乙○○，所為顯有害於原告債權之滿足，
    則原告亦得依民法第244 條第1 項之規定，訴請撤銷被告間
    就系爭不動產之贈與行為，並請求將贈與之移轉登記塗銷，
    而回復登記為被告甲○○所有等語；並為（一）先位聲明：
    確認被告間就系爭不動產所為贈與契約關係債權行為及所
    有權移轉登記之物權行為均不存在。被告乙○○就系爭不
    動產於97年12月29日以夫妻贈與為登記原因之所有權移轉登
    記應予塗銷，並回復登記為被告甲○○所有。（二）備位聲
    明：被告間就系爭不動產所為贈與契約關係債權行為及所
    有權移轉登記之物權行為應予撤銷。被告乙○○就系爭不
    動產於97年12月29日以夫妻贈與為登記原因之所有權移轉登
    記應予塗銷，並回復登記為被告甲○○所有。
三、被告乙○○則以：被告甲○○係因於97年8 月間向彰化商業
    銀行借款1060萬元，而提供系爭不動產及另筆臺北市○○區
    ○○段三小段535-1、537地號土地應有部分1/5及其上31679
    建號建物共同設定1272萬元之抵押權以為擔保。嗣於98年1
    月起，因被告甲○○無法繳納該貸款本息，始面臨彰化商業
    銀行聲請查封拍賣抵押物。為避免系爭不動產遭賤價拍賣，
    損及被告甲○○之資產價值及償債能力，經彰化商業銀行與
    被告及訴外人王儀商議後，乃由被告甲○○將系爭不動產
    移轉予被告乙○○，將另筆抵押不動產移轉登記予王儀，
    同時由被告乙○○及王儀共同承擔被告甲○○之抵押借款
    債務，並另貸款代為全部清償完畢。是被告間系爭不動產之
    贈與移轉行為，絕非出於通謀虛偽之意思表示。再者，被告
    甲○○當時雖因與被告乙○○為夫妻關係，依遺產及贈與稅
    法第5 條規定，二親等以內親屬間之買賣以贈與論，乃以夫
    妻贈與辦理系爭不動產之移轉登記，實則該贈與係負有被告
    乙○○代償其債務之對價行為，應屬附負擔之贈與，被告亦
    無任何詐害債權之意。況債務人出賣其財產，非必生減少資
    力之結果，茍出賣之財產已獲得相當之對價，用以清償具有
    優先受償權之債務，則一方面減少其財產，一方面減少其債
    務，其對於普通債權人，即難謂為詐害行為，有最高法院51
    年度臺上字第302 號判例意旨可參。從而，原告主張被告間
    就系爭不動產之贈與行為乃通謀虛偽之意思表示而無效，或
    主張得依民法第244 條第1 項之規定聲請撤銷，並請求塗銷
    系爭不動產之移轉登記及回復登記，俱無理由等語，資為抗
    辯；並聲明：原告之訴駁回。
四、經查，原告主張：訴外人北山公司及複聲公司分別邀同被告
    甲○○為連帶保證人，而於97年間陸續向原告借款，惟北山
    公司及複聲公司均僅依約繳款至97年12月29日，被告甲○○
    基於連帶保證之法律關係，分別積欠原告196 萬8596元、43
    7 萬3616元及利息、違約金未為清償，原告並已取得臺灣臺
    北地方法院98年3 月11日98年度審訴字第543 號及98年4 月
    20日98年度審訴字第617 號民事確定判決等情，有上開民事
    判決及確定證明書影本各乙份附卷可稽。又被告甲○○係於
    97年12月23日以夫妻贈與為原因，將其所有系爭不動產移轉
    予被告乙○○，並於同年12月29日辦理移轉登記完畢乙節，
    亦有土地及建物登記謄本附卷可稽，均堪信為真實。
五、次按，表意人與相對人通謀而為虛偽意思表示者，其意思表
    示無效，民法第87條第1 項固有明文。惟當事人主張有利於
    己之事實者，就其事實有舉證之責任，民事訴訟法第277 條
    第1 項前段亦規定甚明。經查，原告主張：被告間就系爭不
    動產所為移轉登記之債權及物權行為，乃通謀虛偽之意思表
    示，應屬無效云云，既為被告所否認。而原告就此有利於己
    之事實，復未舉證以實其說，則其空言主張上情，自無足採
    取。是以，原告據此以先位聲明訴請確認被告間就系爭不動
    產之贈與契約關係債權行為及所有權移轉登記之物權行為均
    不存在，進而請求被告乙○○就系爭不動產於97年12月29日
    所為以夫妻贈與為登記原因之所有權移轉登記應予塗銷，並
    回復登記為被告甲○○所有，洵屬無據。
六、惟按，債務人所為之無償行為，有害及債權者，債權人得聲
    請法院撤銷之，並得聲請命受益人或轉得人回復原狀，民法
    第244 條第1 項、第4 項定有明文。是債務人所為無償之法
    律行為，如有害於債權人，且係以財產權為目的，則無論為
    債權行為或物權行為，均得由債權人依上開規定撤銷之。而
    查，被告乙○○雖否認其與被告甲○○間就系爭不動產之移
    轉為無償行為，並抗辯：因當時伊與被告甲○○尚為夫妻，
    而依遺產及贈與稅法第5 條規定，二親等以內親屬間之買賣
    以贈與論，乃以夫妻贈與辦理系爭不動產之移轉登記，實則
    該系爭不動產之贈與係負有由伊承擔被告甲○○之抵押借款
    債務，並另貸款代為全部清償之義務，而屬附負擔之贈與行
    為云云。然查，依系爭不動產登記謄本所載，被告乙○○受
    讓系爭不動產移轉登記之原因確為「夫妻贈與」（見本院卷
    第21頁至第26頁）。且遺產及贈與稅法第5 條本文固有：「
    財產之移動，具有左列各款情形之一者，以贈與論，依本法
    規定，課徵贈與稅」之規定，然其所謂「以贈與論」，係政
    府課稅上之行政措施，與土地登記原因及私法上權利性質之
    認定並不相涉。況同條第6 款亦規定：「二親等以內親屬間
    財產之買賣。但能提出已支付價款之確實證明，且該已支付
    之價款非由出賣人貸與或提供擔保向他人借得者，不在此限
    」，亦即二親等間財產之買賣，倘能提出已支付價款之確實
    證明，且該已支付之價款非由出賣人貸與或提供擔保向他人
    借得者，仍可排除在課徵贈與稅之列，非謂二親等間財產之
    買賣，絕對須課徵贈與稅。是被告乙○○所辯：渠等間系爭
    不動產之權利移轉，係因上開法律之擬制致登記為贈與云云
    ，尚非可取。
七、再按，所謂附有負擔之贈與，係指贈與契約附有約款，使受
    贈人負擔應為一定給付之債務者而言，最高法院32年上字第
    2575號著有判例。該贈與與負擔僅有主從牽連關係，而無對
    價關係，即所附負擔僅為限制贈與效力之附約款，非互相給
    付而取得利益，故仍為片務無償契約。倘所附負擔之給付，
    高於贈與物之價值，依民法第413 條：「附有負擔之贈與，
    其贈與不足償其負擔者，受贈人僅於贈與之價值限度內，有
    履行其負擔之責任」之規定，該超過部分，受贈人無履行責
    任。是縱該所附負擔之給付，等於或高於贈與物之價值，仍
    不失其為附負擔贈與之性質，且仍為無對價關係之無償行為
    至明。是以，被告乙○○抗辯：系爭不動產之移轉尚負有債
    務承擔之義務云云，縱然屬實，揆諸前揭說明，仍僅為被告
    間系爭不動產贈與所附之負擔，不影響系爭不動產之權利移
    轉屬無償行為之事實，亦堪予認定。
八、再查，被告積欠原告之上開債務，早於97年12月29日即未依
    約繳款乙節，已經上述臺灣臺北地方法院98年3 月11日98年
    度審訴字第543 號及98年4 月20日98年度審訴字第617 號民
    事確定判決認定明確。而被告甲○○係因無力清償向彰化商
    業銀行之貸款本息，始將系爭不動產移轉登記予被告乙○○
    之情，復據被告乙○○自承屬實（見本院卷第48頁、第49頁
    被告98年11月10日民事答辯狀）。又經調取被告甲○○97年
    度財產所得資料顯示，被告甲○○該年度所得僅有19萬9000
    元，其財產總額雖有516 萬3280元，然其中500 萬元為對複
    聲公司之投資款各節，則有稅務電子閘門財產所得調件明細
    表在卷可憑（見本院卷第88頁、第89頁）。而複聲公司則為
    本件債務之主債務人，現為負債狀態。則被告甲○○投資該
    公司顯無獲利之可能。綜上，自足認被告甲○○於系爭不動
    產移轉時，確已陷於無資力之狀況。則其於對原告負有上開
    連帶保證債務後，將系爭不動產贈與並移轉登記予被告乙○
    ○，非但使其責任財產減少，並將使其對原告所負之連帶保
    證債務陷於不能履行或顯有困難，核應屬有害及原告債權之
    無償行為，洵無疑義。被告乙○○雖引據最高法院51年度臺
    上字第302 號判例主張：被告間移轉系爭不動產之行為，對
    於為普通債權人之原告未能認係詐害行為，是原告訴請撤銷
    系爭不動產之移轉行為，並無實益云云。惟按，依上開判例
    所稱：「債務人出賣其財產，非必生減少資力之結果，茍出
    賣之財產已獲得相當之對價，用以清償具有優先受償權之債
    務，則一方面減少其財產，一方面減少其債務，其對於普通
    債權人，即難謂為詐害行為」之意旨，顯係指債務人以有償
    之買賣方式處分其財產之情形。而本件被告間移轉系爭不動
    產之行為，乃無償行為，已如前述，自無上開判例意旨適用
    至明。從而，原告依民法第244 條第1 項規定，請求撤銷被
    告間就系爭不動產贈與之債權行為及物權行為，併依民法第
    244 條第4 項規定請求被告乙○○塗銷已為之移轉登記以回
    復原狀，於法自無不合。
九、從而，原告以被告間系爭不動產移轉登記乃通謀虛偽意思表
    示，而依民法第87條、第184條及第242條之規定，以先位聲
    明訴請確認被告間就系爭不動產所為贈與契約關係債權行為
    及所有權移轉登記之物權行為均不存在，並請求被告乙○○
    就系爭不動產於97年12月29日以夫妻贈與為登記原因之所有
    權移轉登記應予塗銷，並回復登記為被告甲○○所有，為無
    理由，不應准許。惟其以備位聲明請求被告間就系爭不動產
    所為贈與契約關係債權行為及所有權移轉登記之物權行為應
    予撤銷，並請求被告乙○○就系爭不動產於97年12月29日以
    夫妻贈與為登記原因之所有權移轉登記應予塗銷，並回復登
    記為被告甲○○所有，為有理由，應予准許。併依職權確定
    本件訴訟費用為2萬2388元（含裁判費2萬1988元及公示送達
    費用400元），應由被告連帶負擔。
十、因本件事證已臻明確，兩造其餘主張、陳述及所提之證據，
    經審酌均與判決結果不生影響，爰不一一論列，附此敘明。
十一、據上論結，原告之訴為一部有理由，一部無理由，依民事
      訴訟法第385 條第1 項前段、第79條、第85條第2 項、第
      87條判決如主文。
中    華    民    國    99    年    3     月    26    日
                  民事第一庭  法  官  李瑜娟
以上正本證明與原本無異。
如對本判決上訴，應於判決送達後20日內向本院提出上訴狀。
中    華    民    國    99    年    3     月    30    日
                              書記官  謝達人

司法院資訊處製作；財團法人民間司法改革基金會備份。
